ACORDAO-COMPLETO-2304450

ACÓRDÃO 1654/2019 ATA 6/2019 - SEGUNDA CÂMARA

VISTOS, relatados e discutidos estes autos em que se aprecia recurso de reconsideração interposto por Flávio Travassos Régis de Albuquerque (peça 20) em face do Acórdão 2299/2017-TCU-Segunda Câmara,
ACORDAM os Ministros do Tribunal de Contas da União, reunidos em Sessão da 2ª Câmara, ante as razões expostas pelo Relator, em:
9.1. conhecer do presente recurso de reconsideração, com fulcro nos arts. 32, inciso I, e 33 da Lei nº 8.443/1992, para, no mérito, negar-lhe provimento;
9.2. dar ciência desta deliberação ao recorrente e ao interessado.

Recurso de Reconsideração interposto contra decisão que julgou as contas do recorrente irregulares, condenando-o ao pagamento de  débito e  multa em decorrência do não cumprimento de contrato de repasse  para a execução do calçamento de vias de acesso turístico.

Segunda Câmara

Município de São Vicente Férrer/PE.

3. Interessado/Recorrente:
3.1. Interessado: Caixa Econômica Federal (Caixa).
3.2. Recorrente: Flávio Travassos Régis de Albuquerque, CPF XXX.445.174-XX.

Ana Arraes (Presidente).

13.1. Ministros presentes: Ana Arraes (Presidente), Augusto Nardes (Relator), Aroldo Cedraz e Raimundo Carreiro.
13.2. Ministra que alegou impedimento na Sessão: Ana Arraes (Presidente).
13.3. Ministros-Substitutos presentes: Marcos Bemquerer Costa e André Luís de Carvalho.

ACORDAO-COMPLETO-2366384

Acórdão 8693/2019 - Segunda Câmara

ACORDAO-COMPLETO-2483586

Acórdão 1423/2021 - Plenário

AUGUSTO NARDES

Ministro Raimundo Carreiro.

Transcrevo a seguir, com os ajustes de forma pertinentes, instrução elaborada no âmbito da Secretaria de Recursos - Serur (peça 42) , que teve a anuência de seu corpo dirigente (peças 43 e 44) e do Ministério Público junto ao TCU (peça 45) :
"INTRODUÇÃO
Trata-se de recurso de reconsideração (peça 20) interposto por Flávio Travassos Régis de Albuquerque, à época dos fatos prefeito do Município de Vicente Férrer, sito no Estado de Pernambuco contra o Acórdão 2299/2017-TCU-Segunda Câmara (peça 16) , relatado pelo MinistroSubstituto André Luís de Carvalho.
1.1. Reproduz-se integralmente o teor do dispositivo da decisão impugnada:
9. Acórdão:
VISTOS, relatados e discutidos estes autos de tomada de tomada de contas especial instaurada pela Caixa Econômica Federal (Caixa) em desfavor dos ex-prefeitos de São Vicente Férrer/PE, Sr. Pedro Augusto Pereira Guedes (gestão: 2009-2012) e Sr. Flávio Travassos Régis de Albuquerque (gestão: 2013-2016) , diante do não cumprimento do Contrato de Repasse n° 291.445-09/2009 (Siconv 704389) , celebrado pela Caixa, como mandatária da União representada pelo Ministério do Turismo, com o aludido município para a execução do calçamento de vias de acesso turístico;
ACORDAM os Ministros do Tribunal de Contas da União, reunidos em Sessão da Segunda Câmara, ante as razões expostas pelo Relator, em:
9.1. julgar irregulares as contas do Sr. Flávio Travassos Régis de Albuquerque, com fulcro nos arts. 1°, inciso I, 16, inciso III, alínea 'c', 19 e 23, inciso III, da Lei n° 8.443, de 1992, para condená-lo ao pagamento da quantia de R$ 155.688,00 (cento e cinquenta e cinco mil, seiscentos e oitenta e oito reais) , atualizada monetariamente e acrescida de juros de mora calculados desde 7/11/2011 até o efetivo recolhimento, fixando-lhe o prazo de 15 (quinze) dias para que comprove, perante o Tribunal, o recolhimento da referida importância aos cofres do Tesouro Nacional, nos termos do art. 23, inciso III, alínea 'a', da citada lei e do art. 214, inciso III, alínea 'a', do Regimento Interno do TCU (RITCU) ;
9.2. aplicar ao Sr. Flávio Travassos Régis de Albuquerque a multa prevista no art. 57 da Lei n° 8.443, de 1992, no valor de R$ 30.000,00 (trinta mil reais) , fixando-lhe o prazo de 15 (quinze) dias, a contar da notificação, para que comprove, perante o Tribunal, o recolhimento da referida quantia aos cofres do Tesouro Nacional, atualizada monetariamente na forma da legislação em vigor;
9.3 autorizar, caso requerido, nos termos do art. 26 da Lei n° 8.443, de 1992, e do art. 217 do RITCU, o parcelamento das dívidas constantes deste Acórdão em até 36 (trinta e seis) parcelas mensais e sucessivas, sobre as quais incidirão a atualização monetária e os correspondentes acréscimos legais, esclarecendo ao responsável que a falta de pagamento de qualquer parcela importará no vencimento antecipado do saldo devedor, sem prejuízo das demais medidas legais;
9.4. autorizar, desde logo, a cobrança judicial das dívidas constantes deste Acórdão, nos termos do art. 28, inciso II, da Lei n° 8.443, de 1992, caso não atendidas as notificações; e
enviar cópia deste Acórdão, bem como do Relatório e da Proposta de Deliberação que o 9.5. fundamenta à Procuradoria da República no Estado de Pernambuco, nos termos do art. 16, § 3°, da Lei n° 8.443, de 1992, para o ajuizamento das ações civis e penais cabíveis.
HISTÓRICO
A Caixa Econômica Federal (Caixa) instaurou esta tomada de contas especial (TCE) diante do não cumprimento do Contrato de Repasse 291.445-09/2009 (Siconv 704389) , celebrado pela entidade, na qualidade de mandatária da União representada pelo Ministério do Turismo, com o Município de São Vicente Férrer, Estado de Pernambuco, para a execução do calçamento de vias de acesso turístico (peça 1,  p. 55) . 
Na fase interna do procedimento de controle administrativo, imputaramse as irregularidades apuradas aos prefeitos do Município Pedro Augusto Pereira Guedes, no período de 2009 a 2012, e Flávio Travassos Régis de Albuquerque, entre 2013 e 2016.  Na fase externa, impulsionada no âmbito do Tribunal, o relator acolheu a proposta da Secretaria do Tribunal de Contas da União no Estado de Pernambuco (Secex/PE) no sentido de excluir a responsabilidade de Pedro Augusto Pereira Guedes. Com isso, citouse tão somente Flávio Travassos Régis de Albuquerque para apresentar suas alegações de defesa acerca do que se lhe imputou.
Aduzidas as alegações defensórias (peças 910) do responsável por último mencionado, o Tribunal reputou que a inservibilidade do objeto da obra não decorreu de impropriedades na execução dos serviços havida durante a gestão de seu antecessor, Pedro Augusto Pereira Guedes, por atestada sua adequabilidade mediante vistoria empreendida por equipe da Caixa.
No descortino da Corte, conquanto disponíveis em conta bancária na Caixa os recursos pecuniários destinados à continuidade da obra, Flávio Travassos Régis de Albuquerque, na qualidade de prefeito do Município, não buscou suprir a falta de recursos ou apurar as condições para a conclusão do empreendimento e nem sequer refutou a imputação a ele do débito apurado.
Para o Tribunal, restou demonstrado na instrução do processo o compromisso do prefeito sucessor de dar continuidade ao objeto pactuado a partir da parte executada da obra com vistas à sua conclusão, assumido formalmente na forma do expediente dirigido à Caixa subscrito em 27/3/2013, trazido à peça 1, p. 1921, não continente de menção à deficiência impeditiva do prosseguimento da obra; portanto, atestatório da funcionalidade da parte do objeto do convênio até então executada. 
Por haver celebrado em 27/6/2013 termo aditivo mediante o qual prorrogou a vigência do ajuste para o dia 30/12/2013, o prefeito atraiu para si a responsabilidade pela funcionalidade da obra até então construída com os valores despendidos durante a gestão do seu antecessor. 
Ao agir assim, na percepção da Corte, o ora recorrente causou a não funcionalidade da parte do objeto executada no mandato do seu antecessor e deixou de dar continuidade ao restante da obra, não obstante a disponibilidade dos recursos pecuniários federais para tanto. De maneira que teria contribuído não só para a deterioração da parte executada, mas também para o desperdício dos recursos federais até então aplicados.
Diante disso, o Tribunal deliberou excluir a responsabilidade do prefeito antecessor no processo, e proferiu a decisão transcrita no subitem 1.1 desta instrução.
O interessado vem interpor o recurso ora examinado para pedir (peça 20, p. 20) à Corte que dele conheça e, no mérito, reforme a decisão de sorte a julgar as contas especiais regulares, com a consequente elisão tanto da condenação a ressarcir o erário como da aplicação de multa, ou, caso entenda 'haver necessidade de aplicação de penalidade em razão de eventual descumprimento', que seja ela aplicada a seu antecessor no cargo de prefeito do sobredito Município.
ADMISSIBILIDADE 
Exarouse exame da admissibilidade do recurso à peça 26, em que se propõe o seu conhecimento e a suspensão dos subitens 9.1, 9.2 e 9.4 da decisão combatida. O seu relator, Ministro João Augusto Ribeiro Nardes, acolheu a proposta em seu despacho trazido à peça 34. 
MÉRITO
Delimitação
1.2. Quanto ao mérito do recurso, no essencial é de perquirir:
se cumpre condenar solidariamente em débito o antecessor do ora recorrente no cargo de prefeito do Munícipio por não haver dado continuidade à obra depois da fiscalização realizada pela Caixa em 13/4/2011 (nesta instrução, item 13) ;
se é exigível à imputação de débito a comprovação de conduta dolosa ou culposa por aplicável instituto do Direito Civil (ibid., item 14) ;
se é exigível à imputação de débito a comprovação de conduta dolosa ou culposa por aplicáveis institutos do Direito Penal (ibid., item 15) .
Da pretensa responsabilidade do antecessor do ora recorrente
	Alegação
1.3. O recorrente assevera (peça 20, p. 414) que, firmados os dois termos aditivos mostrados no quadro trazido à peça 20, p. 4, mediante os qual se prorrogou a vigência do contrato até 30/12/2012, seu antecessor no cargo de prefeito, Pedro Augusto Pereira Guedes, mesmo dispondo dos recursos pecuniários para tanto repassados, 'não executou mais absolutamente nada da obra em referência'. 
1.4. Como a Caixa teria prestado informações em 13/04/2011 (peça 1, p. 97-99) e teria sido a obra transferida para a responsabilidade do ora recorrente em 1o/1/2013, constatarseia a paralisação da obra por quase dois anos depois medida em 79,84% a parte concluída de seu objeto. Dessa forma, não se poderia atribuir ao ora recorrente a deterioração da obra (peça 20, p. 5) . 
1.5. Em razão, disso, haveria que responsabilizar solidariamente seu antecessor. 
1.6. Empossado no dito cargo, o ora recorrente 'buscou, de boa-fé, dar seguimento aos trabalhos'. Como teriam as empresas contratadas para executar a obra a abandonado, empreendeu novo procedimento licitatório para executála e evitar, com isso, a mandatória devolução integral dos recursos à União. 
1.7. Contudo, não teria podido dar continuidade à execução da obra. Primeiro porque, por força do seu estado de abandono, para tanto teria sido necessário 'um valor muito superior ao que restava a ser liberado', como comprovaria o documento trazido à peça 20, p. 24. Segundo, porque haveria 'curto espaço de tempo' disponível para a elaboração de novos processos licitatórios para tanto. 
1.8. Ante o disposto no contrato de repasse e em face das irregularidades motivadoras da instauração desta tomada de contas especial, seria de inferir que a Caixa 'se escusou dos seus deveres contratuais, não procedendo a devida fiscalização e a aplicação das penalidades prevista em contrato, diante das irregularidades encontradas desde a gestão anterior'.  Somente em 29/5/2013, depois de mais de dois anos de abandono da obra, teria a Caixa o informado, mediante notificação, das pendências do contrato e da falta da prestação de contas. 
1.9. Concluirseia que o ora recorrente 'não corroborou para quaisquer irregularidades apontadas', mas antes teria demonstrado 'interesse em corrigir as irregularidades e na continuidade da obra'. 
1.10. Não acolhidas as alegações no sentido de afastar a responsabilidade do ora recorrente, esta haveria que ser 'apurada' tendose em vista 'todas as ações e omissões praticadas pelo Sr. Pedro Augusto Pereira Guedes [...] e pela Caixa [...], como também 'todos os esforços realizados' pelo ora recorrente no sentido da 'correção das irregularidades' e da conclusão da obra. 
1.11. Também seria de afastar a sua responsabilidade por não haverem sido repassados recursos oriundos no contrato de repasse no curso de seu mandato como prefeito. Seu antecessor teria gerido os recursos e, tendo tido quatro anos para concluir a obra, teria realizado apenas 79,84% de seu objeto até 13/04/2011 e deixado a obra paralisada durante mais da metade de sua gestão. Nesse sentido do enunciado do Tribunal infra transcrito:
Processo TC Processo 031.576/2015-0
ENUNCIADO: 'Fica afastada ai responsabilidade do gestor municipal que demonstrar não dispor de condições materiais para prestar contas dos recursos integralmente geridos por seu antecessor.' Acórdão 565312016- Primeira Câmara, em 30 de agosto de 2016. Ministro WALTON ALENCAR RODRIGUES
	Análise
1.12. Não assiste razão ao recorrente.
1.13. Estivesse a obra sem condições de ser continuada no início do mandato do ora recorrente como prefeito municipal por abandonada e deteriorada, hipótese aqui considerada apenas para argumentar, cumpriria ao gestor não assumir o compromisso de continuála, não celebrar termo aditivo e promover as ações administrativas e judiciais cabíveis para lograr o ressarcimento do prejuízo alegadamente causado ao erário por seu antecessor. Uma das medidas cabíveis seria mover ação judicial contra a União pelo alegado descumprimento pela Caixa, sua mandatária, de suas obrigações contratuais no sentido de fiscalizar a execução da obra. 
1.14. Tratase de observar os princípios constitucionais da moralidade e da eficiência informadores da gestão da administração pública, insculpidos na cabeça do art. 37 da Carta Política.
1.15. Como anotado nos itens 8 e 9 da fundamentação (peça 17) da decisão recorrida, o ora recorrente formalizou a assunção do compromisso de dar continuidade à obra em foco mediante expediente subscrito em 27/3/2013. Nada importa de somente depois disso, em 29/5/2013, como alegado, teria a Caixa informado das pendências existentes. Cumpre ao gestor, em observância aos princípios invocados retro, examinar as situações das execuções fiscal e física duma obra antes de assumir o compromisso de continuá-la, o que se faz buscando, com o apoio do corpo técnico da unidade gestora, as informações para tanto necessárias nos autos dos procedimentos de controle administrativo relativos à obra e perante o Órgão concedente. 
1.16. Além disso, o recorrente celebrou termo aditivo em 27/6/2013, portanto depois de informado pela Caixa, consoante alega, das pendências observadas. 
1.17. Conclui-se que por terse comprometido a dar continuidade a obra supostamente inservível, e por haver celebrado termo aditivo prorrogativo de sua vigência mesmo ciente das pendências informadas pela Caixa, concorreu para a continuidade do alegado estado de deterioração da obra; conseguintemente, para 'o desperdício dos recursos federais até então aplicados' (item 10 da fundamentação da decisão, trazida à peça 17) . 
1.18. Por fim, não cabe a aplicação do precedente invocado, vez que o caso concreto não se trata de prestação de contas de antecessor, mas sim de descumprimento de obrigação assumida pelo próprio recorrente.
Da pretensa imprescindibilidade à condenação em débito da comprovação de ocorrência de má-fé ou de conduta dolosa por aplicável instituto do âmbito do Direito Civil
	Alegação
1.19. Assere o recorrente (peça 20, p. 14-20) que a Corte não teria comprovado haver ele causado lesão ao erário por decorrência de conduta dolosa ou culposa. Isso seria mister por força da aplicabilidade ao caso da teoria da responsabilidade subjetiva insculpida no art. 37, § 6o, da Constituição da República, consoante a jurisprudência do próprio Tribunal.
1.20. Daí que 'na esfera civilista', consoante o disposto nos arts. 159 do Código Civil de 1916 e 186 do de 2002, ficaria obrigado a reparar o dano 'aquele que, por ação ou omissão voluntária, negligência ou imprudência, violar direito e causar dano a outrem, ainda que exclusivamente moral'.
1.21. A caracterização da culpabilidade objeto do art. 37, § 6o, da Constituição da República requereria a responsabilização subjetiva para os atos de improbidade administrativa, configurada necessariamente a prática de condutas gravemente culposas ou dolosas.
1.22. Diante do exposto, descaberia falar em nexo causal entre a sua conduta e 'eventuais prejuízos'. A responsabilidade civil somente seria atribuível a gestores da coisa pública, mesmo na hipótese de 'dano decorrente de uma ação ou omissão', se não tiverem agido com dolo ou culpa. Assim teria decidido a Corte no Acórdão 54/2006-Plenário, relatado pelo ministro Benjamin Zymler.
	Análise
1.23. Não é de acolher o argumento recursal.
1.24. Quanto ao recaimento do ônus da prova, na hipótese de falta de elementos de comprovação da aplicação regular de recursos públicos pecuniários federais, este Tribunal não carece de indícios ou provas de sua não-aplicação ou de sua aplicação irregular, pois em tal caso se presume a irregularidade. Trata-se de presunção relativa, portanto suscetível de elisão mediante apresentação de prova em contrário - consistente em elementos de comprovação da aplicação dos recursos, ônus do gestor destes.
1.25. Dito doutro modo, em matéria de gestão de recursos públicos, o ônus da prova é invertido. De conseguinte, para que sejam julgadas regulares suas contas deve o responsável produzir e juntar aos autos elementos probatórios suficientemente robustos para fazer ver cabalmente não apenas as despesas realizadas, mas também o nexo causal entre estas e os recursos repassados para sua realização.
1.26. Pois estatui o parágrafo único do art. 70 da Constituição da República:
Prestará contas qualquer pessoa física ou jurídica, pública ou privada, que utilize, arrecade, guarde, gerencie ou administre dinheiros, bens e valores públicos ou pelos quais a União responda, ou que, em nome desta, assuma obrigações de natureza pecuniária.
1.27. A jurisprudência da Corte, em consonância também com o disposto no art. 93 do Decreto-Lei 200, de 25 de fevereiro de 1967, c.c. o art. 66, do Decreto no 93.872, de 23 de dezembro de 1986, é pacífica no sentido de que compete ao gestor comprovar a boa e regular aplicação dos recursos públicos, conforme entendimento assentado nos seguintes julgados: Acórdãos TCU 11/97-Plenário; 87/97-2ª Câmara; 234/95-2ª Câmara; 291/96-2ª Câmara; 380/95-2ª Câmara; e Decisões 200/93-Plenário; 225/95 -2ª Câmara; 545/92-Plenário. 
1.28. O Supremo Tribunal Federal sempre se posicionou no sentido de que, em Direito Financeiro, cabe ao administrador público provar que não cometeu irregularidades a eles eventualmente imputadas:
Em Direito Financeiro, cabe ao ordenador de despesas provar que não é responsável pelas infrações, que lhe são imputadas, das leis e regulamentos na aplicação do dinheiro público.' (MS 20.335/DF, Relator Min. MOREIRA ALVES, DJU 25/2/1983) 
1.29. Relativamente à questão da verificação de conduta dolosa ou culposa, é de ver que não se está no âmbito do Direito Civil, mas antes no do Direito Financeiro. É inexigível à condenação em débito pelo Tribunal a ocorrência de dolo. Basta a conduta culposa, presumível ante a não comprovação da boa e regular aplicação de recursos públicos, e o seu nexo de causalidade com o prejuízo havido ao erário.
1.30. Pacífica a jurisprudência do Tribunal no sentido de que, para imputar débito a responsável é suficiente a existência de dano decorrente da prática de ato (i) de gestão ilegítimo ou antieconômico, (ii) infrator de norma legal ou (iii) omissivo no dever de prestar contas. 
1.31. Perfilhase esse entendimento consolidado. Pois uma tal situação fática se subsume induvidosamente às hipóteses descritas nas três primeiras alíneas do inciso III do art. 16 da Lei no 8.443/92, de 16/7/1992, mas também à hipótese de imputação de débito em contas prestadas em procedimento de controle administrativo estabelecida nos arts. 70, parágrafo único, e 71, § 3o, da Constituição da República, interpretados logicamente.
Da pretensa imprescindibilidade à aplicação de multa da comprovação de ocorrência de conduta dolosa ou culposa por aplicáveis institutos do Direito Penal
1.32. O recorrente assevera (peça 20, p. 18) que seria do Tribunal o ônus de provar haver ele agido com dolo ou culpa.
1.33. Esteia sua alegação em lições doutrinárias acerca do Direito Penal. 
1.34. Descaberia aplicar multa também em caso de 'culpa leve', segundo lição doutrinária de ministro do Tribunal.
	Análise
1.35. A multa objeto do art. 57 da Lei 8.443, de 1992, tem natureza vinculada à reparação do dano extrapatrimonial, cuja aplicação tem como requisito, dentre outros, como visto nesta instrução, a configuração de ato ilícito.
1.36. Assim, quando o Tribunal aplica multa ao agente faltoso, necessariamente profere juízo no sentido da tipicidade, da antijuridicidade e da reprovabilidade de sua conduta, de outro modo a multa não se lhe poderia ser aplicada.  
1.37. Como visto em análise anterior nesta instrução, na qualidade de gestor dos dinheiros públicos em foco, cumpre ao ora recorrente comprovar o seu bom e regular emprego. 
1.38. A falta de tal comprovação reveste de presunção juris tantum (relativa, ou que admite prova em sentido contrário) de autenticidade e de veracidade da imputação de causação de prejuízo ao erário. Com isso, como se viu anteriormente nesta instrução, tem-se a produção de prova presuntiva.
1.39. Presumível é não só o fato de que não tenham sido os recursos bem e regularmente empregados, mas também a culpabilidade em sentido amplo de quem estivesse incumbido de os empregar.
1.40. A boa-fé pressupõe que o agente não tenha consciência da ilicitude dos atos, comissivos ou omissivos, que praticou. É necessário que essa inconsciência sobre a ilicitude seja inevitável, invencível, isto é, que não possa ser atribuída à negligência ou à desatenção do agente. 
1.41. Assim, se o agente tem consciência da ilicitude dos atos, ou se o desconhecimento era evitável, e mesmo assim ele os pratica, sua conduta é culpável, reprovável, e, por isso, não há de cogitar a boa-fé.
1.42. O ora recorrente funcionou como gestor dos recursos públicos em foco. Nessa qualidade, cumprialhe desincumbirse com atilamento na verificação da situação da obra anteriormente à assunção do compromisso continuá-la e à celebração de termo aditivo.
1.43. Por fim, em face da análise exarada nos subitens 13.11 a 13.15 desta instrução e do prejuízo causado ao erário, no caso concreto, a conduta reprovável é adjetivável de grave.
CONCLUSÃO
Das análises empreendidas conclui-se que:
descabe condenar solidariamente em débito o antecessor do ora recorrente no cargo de prefeito do Munícipio por não haver dado continuidade à obra depois da fiscalização realizada pela Caixa em 13/4/2011;
inexigível à imputação de débito a comprovação de conduta dolosa ou culposa nos moldes dos institutos do Direito Civil invocados pelo recorrente, visto se aplicarem ao caso as normas constitucionais estatuidoras de hipótese de presunção relativa de culpa do gestor de recursos públicos que não dá o destino adequado a esses recursos;
a aplicação da multa é consequente da apuração do dano ao erário, sendo a culpa subjetiva do gestor apurada de acordo com as normas constitucionais e de direito financeiro aplicáveis.
PROPOSTA DE ENCAMINHAMENTO
Do exposto, propõe-se, com fundamento nos arts. 32, inciso I, e 33 da Lei 8.443, de 16/6/1992:
conhecer do recurso e, no mérito, negarlhe provimento;
notificar da decisão sobrevinda o recorrente e os demais interessados notificados do Acórdão impugnado, sem deixar de anexar ao expediente de notificação cópia do relatório e da fundamentação da decisão.
À consideração superior, para posterior encaminhamento ao Ministério Público especializado e ao ministro-relator João Augusto Ribeiro Nardes."
2. 	O Ministério Público junto ao TCU manifestou-se de acordo com a proposta oferecida pela unidade técnica (peça 45) .
É o relatório.

8.1. Denny de França Machado, OAB/PE 39.197, representando Flávio Travassos Régis de Albuquerque, procuração à peça 9.

Procurador Sergio Ricardo Costa Caribé.

TOMADA DE CONTAS ESPECIAL. RECURSOS DE CONVÊNIO DO MINISTÉRIO DO TURISMO. CALÇAMENTO DE VIAS DE ACESSO TURÍSTICO. NÃO EXECUÇÃO DA TOTALIDADE DA OBRA. DÉBITO. MULTA. RECURSO DE RECONSIDERAÇÃO. ARGUMENTOS INSUFICIENTES PARA DESCONSTITUIR A DECISÃO RECORRIDA. NEGATIVA DE PROVIMENTO. CIÊNCIA.

TOMADA DE CONTAS ESPECIAL (TCE)

Secretaria de Recursos (Serur).

Examina-se recurso de reconsideração interposto por Flávio Travassos Régis de Albuquerque (peça 20) em face do Acórdão 2299/2017-TCU-Segunda Câmara (peça 16) , mediante o qual esta Corte julgou irregulares suas contas e condenou-o ao pagamento do débito apurado.
O decisum recorrido foi prolatado no âmbito da tomada de contas especial instaurada pela Caixa Econômica Federal (Caixa) em desfavor dos ex-prefeitos de São Vicente Férrer/PE, Sr. Pedro Augusto Pereira Guedes (gestão: 2009-2012) e Sr. Flávio Travassos Régis de Albuquerque (gestão: 2013-2016) , diante do não cumprimento do Contrato de Repasse nº  291.445-09/2009 (Siconv 704389) , celebrado pela Caixa, como mandatária da União representada pelo Ministério do Turismo, com o aludido município para a execução do calçamento de vias de acesso turístico (Peça nº 1, fl. 55) .
O responsável foi apenado em razão de ter assumido a responsabilidade em concluir o objeto pactuado, por meio do Ofício GP 125/2013 e do subsequente termo aditivo em 27/6/2013, prorrogando a vigência do ajuste para o dia 30/12/2013, e não tê-lo finalizado, tornando, assim, a totalidade da obra inservível.
Feito breve resumo do processo, passo a decidir.
Preliminarmente, ratifico meu despacho pelo conhecimento da presente peça recursal como recurso de reconsideração porquanto atendidos os requisitos de admissibilidade previstos nos arts. 32, inciso I, e 33 da Lei nº 8.443/1992 (peça 34) .
No tocante ao mérito, a unidade técnica, em análise sobre a matéria (peças 42 a 44) , que contou com a anuência do Ministério Público especializado (peça 45) , propôs a rejeição das razões recursais e a manutenção da deliberação original, posicionamento cujos fundamentos incorporo às minhas razões de decidir, sem prejuízo das considerações a seguir.
O recorrente não trouxe elementos capazes de provocar a reforma do acórdão adversado. Em síntese, sustenta que: 
	a) a imputação do débito deveria ter sido solidária entre ele e o seu antecessor, ou então, exclusiva do seu antecessor, visto que este foi o responsável pela paralização da obra;
	b) não observância da Teoria da Responsabilidade Subjetiva para a imputação do dano, ou seja, ele somente poderia ter sido apenado se fosse comprovado que teria agido com culpa ou dolo;
	c) ausência de má-fé ou dolo, os quais deveriam ter sido demonstrados pelo TCU  (onus probandi) .
Quanto ao primeiro argumento da recorrente, transcrevo trecho do parecer do Ministério Público junto ao TCU à peça 15, emitido previamente ao julgamento do mérito do acórdão ora recorrido, o qual tratou adequadamente do tema:
 (...) 
De fato, a par da documentação juntada aos autos, constata-se que os serviços executados durante a gestão do Sr. Pedro Augusto não concorreram para a ausência de funcionalidade da obra, tendo sido atestada a sua adequabilidade em vistoria realizada pela CAIXA (peça 1, p. 97-99) .
A partir do que já havia sido realizado, o prefeito sucessor comprometeu-se a dar continuidade ao objeto pactuado, com vistas à conclusão da obra, não tendo apontado - quando do encaminhamento do Ofício GP 125/2013, de 27/3/2013 (peça 1, p. 19-21) -, qualquer deficiência que impossibilitasse seu prosseguimento. Ou seja, os serviços até então realizados foram considerados úteis.
Assim, ao se comprometer a concluir a execução do objeto do contrato de repasse por meio do Ofício GP 125/2013 e do resultante termo aditivo celebrado em 27/6/2013 (peça 1, p. 85-87 e peça 10, p. 55) , o Sr. Flávio Travassos avocou a responsabilidade pelos valores despendidos na gestão do seu antecessor. Em última instância, foi o Sr. Flávio Travassos que não deu funcionalidade ao percentual executado durante o mandato de seu antecessor, ao não ter cumprido o compromisso assumido, por meio da continuidade da obra, apesar da disponibilidade de recursos para tal mister. (...) (Grifo nosso) 
No que concerne ao argumento de que não houve observância à Teoria da Responsabilidade Subjetiva para a imputação do débito, ou seja, que o recorrente somente poderia ter sido apenado se fosse comprovado que teria agido com culpa ou dolo, esta também não deve prosperar.
É correta a afirmação do recorrente que a responsabilidade dos jurisdicionados perante o TCU é de natureza subjetiva. No entanto, equivocou-se ao afirmar que somente será imputável ao servidor público o ato de ação ou omissão se for praticado com dolo ou culpa. No caso destes autos, ficou demonstrada a culpa do responsável.
Ademais, a jurisprudência desta Corte é pacífica no sentido de que:
A responsabilidade dos jurisdicionados perante o TCU é de natureza subjetiva, caracterizada mediante a presença de simples culpa stricto sensu, sendo desnecessária a caracterização de conduta dolosa ou má-fé do gestor para que este seja responsabilizado. (Acórdão 9004/2018-TCU-Primeira Câmara, Relator: Min. Bruno Dantas, constante da "Jurisprudência Selecionada") 
Inclusive, a Secretaria de Recursos, em sua análise da peça recursal (peça 42) , trouxe expressamente o posicionamento desta do Supremo Tribunal Federal e desta Corte a respeito do tema:
 (...) 14.10. O Supremo Tribunal Federal sempre se posicionou no sentido de que, em Direito Financeiro, cabe ao administrador público provar que não cometeu irregularidades a eles eventualmente imputadas:
Em Direito Financeiro, cabe ao ordenador de despesas provar que não é responsável pelas infrações, que lhe são imputadas, das leis e regulamentos na aplicação do dinheiro público.' (MS 20.335/DF, Relator Min. MOREIRA ALVES, DJU 25/2/1983) 
14.11. Relativamente à questão da verificação de conduta dolosa ou culposa, é de ver que não se está no âmbito do Direito Civil, mas antes no do Direito Financeiro. É inexigível à condenação em débito pelo Tribunal a ocorrência de dolo. Basta a conduta culposa, presumível ante a não comprovação da boa e regular aplicação de recursos públicos, e o seu nexo de causalidade com o prejuízo havido ao erário. (...) 
Também não provoca a alteração do decisum ora recorrido o argumento de que não houve má-fé ou dolo, os quais deveriam ter sido demonstrados pelo TCU  (onus probandi) .
No que se refere à questão do dolo, além da jurisprudência trazida por mim no subitem 11 acima, trago a abaixo transcrita, no mesmo sentido:
A obrigação de ressarcimento ao erário prescinde de comprovação de dolo. É suficiente a quantificação do dano, a identificação da conduta do responsável que caracterize sua culpa, seja por imprudência, imperícia ou negligência, e a demonstração do nexo de causalidade entre a conduta culposa (stricto sensu) e a irregularidade que ocasionou o dano ao erário. (Acórdão 185/2016-TCU-Plenário, Relator: Min. Vital do Rego, constante da "Jurisprudência Selecionada") 
Já no que tange à alegação de não ter havido má-fé, no âmbito do TCU, prevalece o entendimento de que a boa-fé não pode ser presumida ou acatada a partir de mera alegação, devendo ser demonstrada e comprovada a partir dos elementos que integram os autos, corroborada em contexto fático propício ao reconhecimento dessa condição em favor dos responsáveis. (v.g. Acórdão 4667/2017-TCU-Primeira Câmara e 1.894/2018-2ª Câmara) .
Além disso, cabe ressaltar que na fiscalização dos gastos públicos, privilegia-se, como princípio básico, a inversão do ônus da prova de maneira que cabe ao gestor comprovar a regular aplicação dos recursos públicos sob sua responsabilidade, em conformidade com o art. 70, parágrafo único, da Constituição Federal e art. 93 do Decreto-Lei 200/1967, c/c o art. 66 do Decreto 93.872/1986.
	Ante o exposto, VOTO no sentido que o Tribunal adote a deliberação que ora submeto a este Colegiado no sentido de conhecer e negar provimento a este recurso de reconsideração.
TCU, Sala das Sessões Ministro Luciano Brandão Alves de Souza, em 12 de março de 2019.
Ministro JOÃO AUGUSTO RIBEIRO NARDES
Relator